【裁判字號】    95,重訴,689
【裁判日期】    951130
【裁判案由】    損害賠償等
【裁判全文】
臺灣臺北地方法院民事判決             95年度重訴字第689號
原      告  百成行股份有限公司
法定代理人  乙○○
訴訟代理人  鄭洋一律師
            李文欽律師
複  代理人  曾紀穎律師
被      告  世興營造有限公司
兼
法定代理人  甲○○
被      告  丙○○
共      同
訴訟代理人  陳石山律師
上列當事人間損害賠償等事件，本院於中華民國九十五年十一月
十日言詞辯論終結，判決如下：
    主  文
原告之訴及假執行之聲請均駁回。
訴訟費用由原告負擔。
    事實及理由
壹、原告主張：
一、被告世興營造有限公司（下稱世興公司）於民國83年間與原
    告訂約，承攬原告公司桃園縣觀音廠新建工程，工程進行至
    84年5月間世興公司財務發生困難，無法完成後續工作，經
    雙方協議終止承攬契約，而於84年5月19日簽訂協議書，然
    其簽發作為清償用之本票屆期提示未獲兌現，迭經催討，被
    告等先以手頭拮据，請准寬延，嗣即避不見面，毫無履約之
    誠意。
二、被告世興公司承攬原告公司觀音廠新建工程，因其預收工程
    款，乃交付原告支票八紙面額共計新台幣（下同）52,000,0
    00元以為擔保上開預收款。然被告公司發生財務困難，原告
    公司為免工程停擺而釀成更大損失，只得代被告世興公司清
    償其積欠下包廠商即次承攬人之款，雙方因而於與丙○○於
    84年5月19日簽立協議書，其中協議書第二條表示世興公司
    至少應發還向原告預收之工程款50,000,000元，並由丙○○
    擔任系爭債務之連帶保證人，且被告世興公司及丙○○亦同
    時共同簽發作為清償系爭債務之支票乙紙。綜上所述加上承
    諾書、切結書及84年4、5月份世興營造有限公司積欠次承攬
    人有關百成行觀音廠新建工程款明細表，可知原告代為支付
    其次承攬人之工程款計達14,000,000元，而非被告世興公司
    辯稱雙方未經會算之預估數。被告世興公司預收之工程款應
    為52,000,000元，加上嗣後原告依協議書所代付次承攬人之
    14,000,000元，共計達66,000,000元。原告為求完工而自我
    吸收部分損失以換得被告世興公司等願接受以50,000,000元
    計算，簽發同面額之本票交予原告以為清償，且在50,000,0
    00元債務未清償前，被告世興公司所提供作為擔保之52,000
    ,000 元本票八紙不得取回。因被告世興公司迄未清償，致
    上開八張支票均在原告處，並非被告所諉稱之忘記取回。因
    此被告世興公司及被告丙○○應對原告負有系爭50,000,000
    元之債務（即返還預收原告公司觀音廠新建工程之工程款）
    ，被告世興公司此部份之抗辯，顯無理由。
三、被告世興公司等主張因於84年5月19日簽立協議書時，雙方
    尚未結算工程款等，且嗣後於94年6月13日經原告結算本件
    工程款後，原告尚欠被告公司17,000,000元等云云，惟查協
    議書第二條、第五條內容可得確定，即便於簽訂協議書之際
    ，雙方未經結算，但因世興公司承攬原告公司觀音廠新建工
    程，嗣發生財務困難而終止契約時，雙方業已確認係被告世
    興公司積欠原告預收工程款，因此尚以被告世興公司當時之
    法定代理人丙○○為連帶保證人，系爭協議書完全未提及原
    告公司尚有積欠工程款之情，顯見未經結算之結果，至多只
    是積欠款項尚未明確，絕非尚有積欠款項之可能，否則被告
    世興公司何須簽發作為清償用之本票，又何須以法定代理人
    作為連帶保證人？
四、原告公司業已否認「百成行股份有限公司支付世興營造工程
    款明細表」之真正，被告世興公司應就此舉證以實其說。且
    如被告公司所稱原告公司尚積欠其17,000,000元，按理其應
    積極向原告公司追討，然被告公司於清算程序中，其清算人
    亦未向原告公司追償該筆債權，從而被告公司等辯稱原告公
    司尚積欠其債務等云云，顯非實情。再者，依據被告世興公
    司基本資料查詢顯示，其早於91年間即已清算完結，倘如證
    人黃玉瑞稱去年兩造來基隆路樺昇建設公司談會帳等云云屬
    實，則被告公司於辦理清算完結後，方與原告會帳並主張尚
    欠其17,000,000元等，如此做法實有違常理。
五、被告世興公司於辦理清算時，未依法對原告清償系爭債務亦
    未通知清償事宜，其解散顯然違法。而其負責人即被告甲○
    ○未依法對原告清償債務，亦未通知清算事宜，自應與被告
    世興公司負連帶清償責任。又被告丙○○原為被告世興公司
    之負責人，其對原告所附之上開債務為連帶保證人，原告自
    得依約及公司法第二十三條請求被告負連帶清償之責。
六、聲明：（一）被告等應連帶給付原告10,000,000元，並自本
    訴狀送達翌日起按年利率百分之5計付之利息。（二）原告
    願供彰化銀行可轉讓之定期存款單供擔保，請准宣告假執行
    。
貳、被告則以下列辯詞置辯：
一、按協議書中協議以簽約日為施工終止日並以之為計算工程款
    之基準，豈能於當日即計算出工程款之確實數目。故協議書
    第二條中以「約」字記載，足見雙方尚未會算工程款，否則
    何必以「約」字記載？再者，協議書第二條括弧內所指14,0
    00,000元，係原告應付尚未給付被告世興公司84年5月份之
    工程款，此有被告世興公司開具抬頭為原告公司內載承攬系
    爭工程承攬報酬之統一發票，並由原告支出申報稅帳，因此
    原告謂其代被告世興公司支付所欠次承攬人工程款14,000,0
    00元，實際預收共達66,000,000元並不足取。
二、查84年6月9日之承諾書及84年6月13日切結書，係因原告公
    司唯恐其給付被告世興公司84年5月份之承攬報酬14,000,00
    0元後，被告世興公司不清償所欠次承攬人之工程款，可能
    因此引起次承攬人抗爭而不移交工地，故徵得被告世興公司
    同意，以原告應給付世興公司84年5月份之承攬報酬14,000,
    000元，用以清償世興公司所累欠次承攬人之工程款48,437,
    644元以3成折讓，直接由原告公司分配給世興公司之次承攬
    人，原告謂該14,000,000元為其額外支出代世興公司支付次
    承攬人欠款云云，並非事實。
三、被告世興公司承攬系爭工程，原告應給付被告世興公司之承
    攬報酬共計229,703,525元，此有原告所製作，而在台北市
    ○○路樺昇建設公司內談判時由原告所派代表談判之人所提
    出之「百成行股份有限公司支付世興營造工程明細表」可稽
    ，並有世興公司開立交付原告請款報稅之統一發票存根聯可
    證。而原告給付被告世興公司之工程款僅有212,703,525元
    （含預收工程款在內），原告尚欠被告世興公司17,000,000
    元，此即為原告於84年6月13日簽立切結書日結算之結果。
四、綜上所述，被告世興公司非但未積欠原告債務，反而係原告
    積欠被告世興公司承攬報酬，因原告非被告世興公司之債權
    人，被告世興公司於清算時自不生有否通知原告或清償債務
    之問題，原告以被告甲○○為世興公司之清算人及以丙○○
    為連帶保證人而請求被告3人負連帶賠償之責，顯無理由。
五、聲明：（一）原告之訴及其假執行之聲請均駁回。（二）本
    判決若不利於被告時，請准提供擔保免為假執行。
參、兩造不爭執之事實：
    被告世興公司於民國83年間與原告訂約，承攬原告公司觀音
    廠新建工程，工程進行至84年5月間世興公司財務發生困難
    ，無法完成後續工程，經雙方協議終止承攬契約，而於84年
    5月19日簽訂協議書，並依協議書第二條約定立具50,000,00
    0元之本票乙紙交付原告。
肆、得心證之理由：
一、原告主張系爭協議書第二條表示世興公司至少應發還向原告
    預收之工程款50,000,000元，並由丙○○擔任系爭債務之連
    帶保證人，被告甲○○為世興公司負責人，依約及公司法第
    二十三條請求被告負連帶清償之責等情，固據其提出協議書
    、本票影本為證，惟被告則以上開辯詞資為抗辯，故本件爭
    執點在於被告世興公司、丙○○是否對原告有系爭50,000,0
    00元預收工程款之債務？被告甲○○應否依公司法第23條規
    定負連帶賠償之責？茲分別判斷如下：
（一）查依系爭協議書第二條係約定：「乙方（指世興公司）應
      以簽定本約之日期為施工終止日，並以之為計算工程款之
      基準發還向甲方（指原告）預收之工程款『約』新台幣（
      下以同）伍仟萬元」，既以「約」五千萬元表示，可見該
      五千萬元金額並非定數，又文中約定須以簽定上開協議書
      之日期為施工終止日，並以之為計算工程款之基準，可見
      該金額尚須核算後始能確定，況該約定末括弧記載「含本
      年四至五月份未付工程款其金額在壹仟肆佰萬元以內」，
      應係原告應支付但尚支付被告之八十四年四至五月份之工
      程款，益見上開五千萬元金額並非定數。雖原告復提出當
      日簽約見證律師鄭洋一之證明書，欲證明簽定協議書當日
      兩造係約定被告世興公司「至少」須給付五千萬元，惟業
      為被告所否認，且查簽定協議書時，既有法律專業律師在
      場，何以所立文字仍記載「約」，而非「至少」或確定數
      額，可見簽定協議書當時，該預收之工程款數額應尚無法
      確定，仍須事後之核算程序。
（二）又查被告世興公司於簽立協議書時雖同時簽發票面金額為
      50,000,000元之本票一紙，惟兩造簽定協議書當時，預收
      之工程款數額既尚無法確定，且觀之上開本票之到期日亦
      未填載，依常情判斷，應認屬擔保性質之票據，原告主張
      該五千萬元本票為清償預收工程款五千萬元之用，除被告
      否認外，亦認尚難採信。
（三）再查被告所提出之會算表（見卷第40頁），雖為原告所否
      認真正，然查證人黃玉瑞於本院具結證稱兩造去年在台北
      市○○路樺昇建設公司談會帳時所提出文件等語，應認該
      會算表形式上真正。續查該會算表右邊記載被告世興公司
      提交原告之發票內容，核與被告提出之統一發票相符（見
      卷第94頁至第97頁），左邊係原告交付工程款金額，其中
      一筆84年6月13日工程款為14,000,000元，即原告提出之
      被告世興公司簽立承諾書、切結書及所附下包領取工程款
      明細、支票之金額（見卷第79頁至第84頁），益證上開會
      算表之真正，況原告雖否認上開會算表之真正，然並未提
      出支付比上開會算表更多工程款之證據，而上開會算表上
      ，被告世興公司發票金額為229,703,525元，原告支付之
      金額為212,703,525元，顯然被告世興公司得請求之金額
      高於原告支付之工程款金額，雖此兩者金額非兩造會算之
      最後金額，已據證人黃玉瑞於本院證述明確，惟至少依兩
      造提出之證據顯示，並無被告世興公司應返還五千萬元預
      付工程款之情，至原告提出被告世興公司交付之八紙支票
      （見卷第77、78頁）票面金額共52,000,000元，主張係被
      告世興公司收取原告預收工程款之擔保，被告應確收受約
      50,000,000元云云，惟縱然屬實，仍須日後核算始知最後
      之金額，尚無法以簽立協議書前，被告世興公司有收受
      52,000,000元，即認定事後被告世興公司仍積欠相同金額
      ，此參以原告提出之84年6月13日切結書內容顯示仍須視
      最後領取狀況始得確定金額即知，兩造之金額仍須作核算
      ，故並無證據證明被告世興公司尚欠原告50,000,000元之
      預付工程款，被告丙○○自亦毋庸依連帶保證人地位負連
      清償責任。
（二）公司負責人對於公司業務之執行，如有違反法令致他人受
      有損害時，對他人應與公司負連帶賠償之責。公司法第23
      條第2項固定有明文。查本件原告並無法證明其支付之金
      額高於被告世興公司所應請求之工程款金額，已如前述，
      被告世興公司之清算人甲○○即無未對原告清償償務即將
      世興公司清算完結而違背清算程序之情，自無連帶賠償之
      責。
二、綜上所述，原告主張依協議書之約定及公司法第23條第2項
    之規定，請求被告連帶給付原告預付工程款中之10,000,000
    元及法定遲延利息，為無理由，應予駁回。原告受敗訴判決
    ，其假執行之聲請即失所依據，應併予駁回。
三、因本案事證已臻明確，兩造其餘主張陳述及所提之證據，經
    審酌後，認與本判決結果無影響，爰不一一論駁，附此敘明
    。
伍、結論：本件原告之訴為無理由，並依民事訴訟法第78條，判
    決如主文。
中    華    民    國    95    年    11    月    30    日
                  民事第二庭    法  官  黃雯惠
以上正本係照原本作成。
如對本判決上訴須於判決送達後20日內向本院提出上訴狀。
中    華    民    國    95    年    11    月    30    日
                                書記官  林玗倩


司法院資訊處製作；財團法人民間司法改革基金會備份。
